【裁判字號】    96,重訴,367
【裁判日期】    970519
【裁判案由】    塗銷地上權登記
【裁判全文】
臺灣臺中地方法院民事判決             96年度重訴字第367號
原      告  甲○○
訴訟代理人  林坤賢律師
            邱華南律師
被      告  戊○○○
訴訟代理人  黃文崇律師
上列當事人間請求塗銷地上權登記事件，本院於民國97年4月28
日言詞辯論終結，判決如下：
    主  文
原告之訴駁回。
訴訟費用由原告負擔。
    事實及理由
甲、程序方面：
    按確認法律關係之訴，非原告有即受確認判決之法律上利益
    者，不得提起之，民事訴訟法第247條第1項前段定有明文。
    所謂即受確認判決之法律上利益，係指因法律關係之存否不
    明確，致原告在私法上之地位有受侵害之危險，而此項危險
    得以對於被告之確認判決除去之者而言，故確認法律關係成
    立或不成立之訴，苟具備前開要件，即得謂有即受確認判決
    之法律上利益，最高法院42年台上字第1031號判例可資參照
    。查本件原告主張坐落於台中市○○段○○段28-5、28-7及
    30-16地號土地3筆（下稱系爭土地），訴外人汪文彬於民國
    96年6月22日設定地上權（下稱系爭地上權）予被告，嗣系
    爭土地遭強制執行拍賣而由原告取得，原告終止系爭地上權
    設定契約而屬無效等情，為被告所否認，足見兩造就系爭地
    上權存否顯有爭執而有不明確之情形，致使原告在私法上之
    地位有被侵害之危險，而此項危險又適合以對被告之確認判
    決除去，故應認本件原告有即受確認判決之法律上利益，符
    合上述提起確認訴訟之要件。
乙、實體方面：
一、原告起訴主張：
  (一)原告於96年6月7日經鈞院民事執行處95年度執字第38577號
    強制執行事件拍賣取得訴外人汪文彬所有系爭土地，並於96
    年6月22日完成土地所有權移轉登記，嗣原告發現系爭土地
    於90年2月26日，由訴外人即原土地所有權人汪文彬為被告
    設定系爭地上權並為登記，惟該地上權未定存續期限，原告
    自得終止系爭地上權設定契約，並以起訴狀送達被告時為終
    止之意思表示。又系爭土地上雖有地上權設定，惟被告自設
    定系爭地上權至今已逾6年，始終未有任何建築、竹木等利
    用系爭土地之行為，系爭土地現仍為空地，足見被告於90年
    2月26日設定系爭地上，顯非以在系爭土地上有建築物或其
    他工作物或竹木為目的而使用系爭土地，與地上權係用益物
    權之性質有違，系爭地上權之設定應屬無效。另系爭地上權
    契約記載地租為無償，並由被告代理訴外人汪文彬為設定登
    記，且其二人亦為姐弟，被告與訴外人汪文彬應係基於特殊
    目的考量，雙方通謀虛偽意思表示訂定系爭地上權設定契約
    ，據以向該管地政機關辦理登記，其等所為通謀虛偽意思表
    示，應屬無效，而不生地上權設定之法律效力。況地上權並
    非擔保物權，在設定地上權時應無權利價值之設定，系爭地
    上權契約書上所為權利價值6,858,400元之記載，有違物權
    法定主義，系爭地上權之設定應屬無效。爰依民法第767條
    之規定，請求塗銷系爭地上權之登記。
  (二)對被告抗辯之陳述：
    1.坐落於系爭土地之門牌台中市○○路198之1號建物（下稱
      系爭建物），依證人乙○○、己○○○、丙○○於鈞院證
      稱自82年起起即沒有人居住使用，被告從未在系爭建物居
      住過，且訴外人即被告之母汪陳栗死亡後，全體繼承人均
      未拋棄繼承，也沒有分割過遺產，可知被告所辯為虛構之
      事實。又被告雖稱59年間訴外人汪文彬出具系爭土地使用
      同意書，同意訴外人汪陳栗在系爭土地上建築房屋至今，
      二人間具有使用借貸關係，且為延續系爭建物使用系爭土
      地，再於90年2月26日設定系爭地上權予被告，惟原告已
      於96年12月24日依民法第472條第1項規定，對被告終止使
      用借貸及地上權設定契約。
    2.系爭地上權係於90年2月26日設定，而系爭建物於59年台
      中市政府建設局核發使用執照時即已存在，該建物並非被
      告所興建，豈有事後另設定系爭地上權而認被告有在系爭
      土地上興建房屋或其他工作物或種值竹木之使用目的存在
      ，且系爭土地除系爭建物外，尚有100多坪之土地仍是荒
      蕪之狀態，顯見系爭地上權係虛設，被告實際上並無使用
      系爭地上權之情形。又依被告提出系爭建物電費單收據所
      載，電費計算期間自96年9月4日起至96年11月2日止計2個
      月，僅使用40度，應繳電費總金額為84元，而95年同期用
      電為0，可知被告為因應本件訴訟而申請復電，系爭建物
      實際上並無水、電使用之情形。
    3.又鈞院依聯信商業銀行股份有限公司（下稱聯信銀行）之
      聲請，於90年6月8日扣押系爭土地，惟扣押之時點距系爭
      地上權設定之時點僅3個多月，顯然當時訴外人汪文彬為
      脫產或妨害債權人債權之行使而設定系爭地上權予被告，
      其二人係通謀虛偽設定系爭地上權。
  (二)聲明：(1)確認原告所有坐落台中市○區○○○段28-5、28-7
    及30-16地號土地，於90年2月26日為被告所登記之地上權不
    存在。(2)被告應將上開地上權登記（台中市中山地政事務所
    90年普字第052130號）予以塗銷。
二、被告則以：
  (一)訴外人汪文彬於58年6月5日、53年11月3日、43年7月5日即
    取得系爭土地之所有權，於59年間出具土地使用同意書同意
    訴外人汪陳栗、林汪瓊雲在系爭土地上興建系爭建物迄今，
    雙方本已有合法使用借貸關係，訴外人汪文彬復於90年間為
    被告設定系爭地上權，係延續系爭建物需使用系爭土地之關
    係，雙方自係以在土地上有建物為目的而使用系爭土地，符
    合地上權之設定目的，況系爭地上權自90年2月26日設定迄
    原告於96年6月22日自法院拍定取得系爭土地，已逾6年4 月
    ，該地上權之設定與法院之拍賣無關，否認系爭地上權之設
    定係通謀虛偽表示，此應由原告負舉證責任。
  (二)又本件係定有永久存續期限之地上權，並非未定期或未定期
    限，自不得隨時終止。又系爭建物係訴外人汪陳栗於59年間
    起造之建物，汪陳栗過世後，依兄弟姐妹之協議由被告單獨
    繼承，嗣後為取得合法使用系爭土地之權益，被告始與訴外
    人汪文彬辦理系爭地上權設定登記，系爭土地並非空地；況
    被告為汪陳栗之繼承人之一，依法本即可依其應繼分對於共
    有物之全部有使用收益之權利，而被告自82年間起即繳納系
    爭建物房屋稅迄今，自屬有管理使用之事實，且係以在系爭
    土地上有建築物為目的而設定系爭地上權。
  (三)聲明：駁回原告之訴。
三、本件兩造不爭執事項：
  (一)坐落台中市○區○○段二小段28-5、28-7、30-16地號3筆土
    地係原告於96年6月7日經本院民事執行處95年度執字第3857
    7號強制執行事件拍賣取得，並於96年6月22日完成土地所有
    權移轉登記。
  (二)系爭土地於90年2 月26日經義務人汪文彬設定地上權予被告
    ，並記載權利價值6,858,400 元、存續期間為永久、無地租
    。
  (三)上開執行事件就系爭土地拍賣時，拍賣公告係記載因設定有
    地上權，拍定後不點交，且地上權於拍定後不塗銷。
  (四)訴外人汪陳栗於82年1月7日死亡，其繼承人包括林汪瓊雲、
    汪秀雲及被告。
四、本院之判斷：
    原告主張被告應塗銷系爭土地之地上權登記，為被告所否認
    ，並以前揭情詞置辯。是本件應審究者厥為：(一)系爭地上權
    之設定是否屬通謀虛偽意思表示而無效？(二)系爭地上權設定
    登記是否有用益之目的？如無，是否因與地上權係用益物權
    性質有違而無效？(三)系爭地上權之設定若有效，原告得否向
    被告主張終止系爭地上權設定契約？經查：
  (一)系爭地上權之設定是否屬通謀虛偽意思表示而無效？
    1.按表意人與相對人通謀而為虛偽意思表示者，其意思表示
      無效。但不得以其無效，對抗善意第三人，民法第87條定
      有明文。又當事人主張有利於己之事實者，就其事實有舉
      證之責任，民事訴訟訴法第277條定有明文。又第三人主
      張表意人與相對人通謀而為虛偽意思表示者，該第三人應
      負舉證之責，最高法院48年度台上字第29號判例亦可參照
      。本件原告主張被告與訴外人汪文彬就系爭地上權通謀虛
      偽意思表示而成立系爭地上權設定契約，則其就虛偽成立
      系爭地上權設定契約一事負有舉證之責，亦即原告應證明
      被告與訴外人汪文彬就系爭地上權設定契約係出於互相故
      意而為非真意之表示。
    2.經查，訴外人汪陳栗於82年1月7日死亡，其繼承人為被告
      、訴外人林汪瓊雲、汪秀雲、丁○○、己○○○、汪文彬
      、汪俐玲、丙○○、汪博聖、汪仁聖（下稱訴外人林汪瓊
      雲等9人），有訴外人汪陳栗之繼承系統表附卷可稽，且
      證人己○○○、丙○○於本院審理中均證稱：「【你們有
      否同意放棄使用該房屋（即系爭建物），而由戊○○○單
      獨繼承該房屋？】沒有，我們並沒有要放棄繼承，就我們
      所知，其他繼承人也沒有要拋棄繼承」、「（汪陳栗的財
      產除了系爭房屋外，是否還有其他財產？）有，所有的繼
      承人是依法律上的應繼分繼承，目前尚未辦理遺產分割」
      等語（見本院97年4月2日言詞辯論筆錄），可見系爭建物
      於訴外人汪陳栗死亡後，由被告與訴外人林汪瓊雲等9人
      繼承，且於系爭建物分割前，為全體繼承人公同共有，是
      被告與訴外人林汪瓊雲等9人對於系爭建物之全部自有使
      用收益之權。又證人己○○○、丙○○雖均證述：「（問
      ：是否知汪文彬有無就系爭土地登記地上權給戊○○○？
      ）不知道」（見同上筆錄），然被告係基於對系爭建物之
      公同共有權，自得就系爭建物使用收益，進而使用系爭土
      地，縱證人己○○○、丙○○對設定系爭地上權乙事無所
      知悉，亦無礙於訴外人汪文彬設定系爭地上權予被告。
    3.又系爭地上權於90年2月26日即已設定，而聯信銀行係於
      90年5月23日始對訴外人汪文彬聲請假扣押裁定，並於90
      年6月7日聲請就系爭土地為假扣押執行，有本院90年度裁
      全清字第5329號、90年度執全字第2411號假扣押卷宗附卷
      可稽，該地上權之設定與假扣押之執行相距數月，若訴外
      人汪文彬係為避免系爭土地遭訴外人聯信商銀聲請強制執
      行，自應將系爭土地所有權移轉登記予被告或第三人，而
      非僅設定系爭地上權。又原告對被告與訴外人汪文彬間就
      系爭地上權之設定登記係屬通謀虛偽意思表示乙節，既未
      舉證以實其說，其主張被告與訴外人汪文彬間設定系爭地
      上權之物權行為屬通謀虛偽意思表示而無效云云，即屬無
      據。
  (二)系爭地上權設定登記是否有用益之目的？如無，是否因與地
    上權係用益物權性質有違而無效？
    1.按解釋契約，應以當事人立約當時之真意為準，而真意何
      在，又應以過去事實及其他一切證據資料為斷定之標準，
      不能拘泥於文字致失真意，最高法院39年台上字第1053號
      判例可資參照。本件系爭地上權契約書聲請登記以外之約
      定事項欄記載「3.權利價值：新台幣陸佰捌拾伍萬捌仟肆
      佰元整」，有系爭地上權設定契約書附卷綦詳，又依被告
      提出系爭土地地價謄本所載，系爭土地90年當期之價值總
      額為6,858,400元（計算式：土地面積﹝平方公尺﹞90
      年當期申報地價﹝元/平方公尺﹞，(1)28-5地號：808,5
      12= 680,960元，(2)28-7地號：23219,300=4,454,400元
      ，(3)30-16地號：2427,120=1,723,040元】，可知90 年
      間系爭土地價值總額與系爭地上權設定契約書記載權利價
      值金額相符，揆諸首揭說明，系爭地上權設定契約書設定
      時，義務人即訴外人汪文彬之真意應係將當年度之系爭土
      地價值加總後記載於上，以表彰系爭土地之價值，並非藉
      以擔保他人之債權，是原告主張系爭地上權契約書上所為
      權利價值6,858,400元之記載，有違物權法定主義，系爭
      地上權之設定應屬無效云云，洵無足採。
    2.次按地上權係以在他人土地上有建築物，或其他工作物，
      或竹木為目的而使用其土地之權，民法第832 條定有明文
      ，是地上權之目的在於使用他人之土地，至其由何人使用
      土地與地上權之存續無涉，且該土地上之建築物或工作物
      不以設定地上權當時即已存在為必要，縱設定地上權後始
      自第三人取得該土地上既有之建築物或工作物，亦不違反
      民法第832條之規定。查本件證人乙○○於本院審理中證
      述：「（系爭建物最近10年，有無人在那裡居住？）沒有
      ，該建物從83年底開始就是空屋無人使用」、「（為何知
      道從83年開始該房子是空著？）因為我晚上在那裡擺設夜
      市，都沒有看見有人居住在該處，只是偶爾有幾次看見有
      受僱的工人去打掃」、「（平常該建物的鐵捲門是否有開
      著？）是關起來，且有鎖住」、「（該建物有無供應水電
      ？）之前沒有，但從去年6、7月後就有水電，何人去申請
      我不清楚」等語（見本院97年3月12日言詞辯論筆錄），
      又證人己○○○、丙○○亦均證稱：「（戊○○○有無住
      在系爭房屋過？）沒有，她從來沒有住在該房屋過」等語
      （見本院97年4月2日言詞辯論筆錄），依此雖可認被告並
      未居住於系爭建物，惟系爭建物確係坐落系爭土地上，為
      兩造所不爭執（見本院97年2月21日勘驗測量筆錄），而
      被告就系爭建物因繼承而為公同共有人之一，已如前述，
      其對系爭建物自有所有權存在，縱該公同共有之權利係於
      地上權設定後始取得，依上開說明，亦不影響被告在系爭
      土地上有建物存在及使用系爭土地之事實，且被告實際上
      有無使用系爭建物，與既已合法存在之系爭地上權之存續
      無涉，自不能以被告未居住系爭建物，即認被告無使用系
      爭地上權之情形。另原告雖主張系爭土地除系爭建物外，
      尚有100多坪之土地仍是荒蕪之狀態，惟原告就此並未舉
      證證明之，況系爭地上權設定之初已存在系爭建物，自應
      認被告就系爭土地有使用收益，是原告主張被告非以在系
      爭土地上有建築物而使用系爭土地，系爭地上權之設定有
      違用益之目的云云，自不足採。
  (三)系爭地上權之設定若有效，原告得否向被告主張終止系爭地
    上權設定契約？
    1.系爭建物及門牌台中市○區○○路198號之建物（下稱198
      號建物）係於59年分別由訴外人汪陳栗、林汪瓊雲起造，
      嗣後訴外人林汪瓊雲將198號建物出售予訴外人林秋芳時
      ，並自系爭土地分割出南區○○段○○段28-8、28-9、30
      -59地號一併出賣，此有台中市建設局（59）中建字使營
      字第608號建築物使用執照存根、台中市土地登記簿、建
      物登記第二類謄本附卷可稽，可知訴外人汪陳栗、林汪瓊
      雲於59年間在系爭土地上興建系爭建物及198號建物，甚
      且日後訴外人林汪瓊雲將198號建物出賣訴外人林秋芳，
      訴外人汪文彬均同意自系爭土地分割出198號建物坐落之
      土地，隨同198號建物一併出賣，顯見訴外人汪文彬亦已
      默示同意訴外人汪陳栗得以使用系爭土地。
    2.按使用借貸契約為債之關係，僅契約當事人相互間有效力
      ，第三人並不當然受拘束。本件訴外人汪文彬與汪陳栗間
      就系爭土地成立使用借貸關係等情，已如前述，且原告係
      因強制執行事件拍賣取得系爭土地所有權並繼受系爭地上
      權之法律關係，其與被告間應僅成立系爭地上權設定之物
      權契約，揆諸上開說明，原告與被告間並無使用借貸關係
      ，原告主張其取得系爭土地所有權後，得依民法第472 條
      第1項規定，對被告終止系爭土地之使用借貸關係，自屬
      無據。
    3.次按地上權之存續期間，現行法並無最長期間之限制，故
      當事人以合意設定永久存續之契約，亦非無效，大理院4
      年上字第900 號判決意旨參照。又地上權之存續期間，定
      有期限者，於存續期間屆滿時，地上權即歸消滅；未定期
      限者，依民法第834條第1項前段，地上權人得隨時拋棄其
      權利，至於土地所有人是否得隨時終止地上權設定契約，
      主張地上權消滅，法無明文規定。又地上權之設定，土地
      登記謄本上存續期間為永久存續，土地所有權人不得隨時
      終止地上權設定契約（最高法院86年度台上字第3585號判
      決可資參照）。本件訴外人汪文彬設定系爭地上權予被告
      ，登記地租總額「無」，權利存續期間「永久」，約定使
      用方法「供建築使用」等情，有系爭地上權設定契約書附
      卷可參，系爭地上權之存續期間既登記為「永久」，自屬
      永久存續，且法律並無規定土地所有權人得隨時終止，系
      爭地上權設定契約亦無約定得隨時終止，依上開說明，原
      告自不得任意主張終止，是原告主張系爭地上權未定存續
      期間，其得終止地上權設定契約云云，洵無足採。
  (四)綜上所述，系爭地上權之設定既無通謀虛偽之情形，且系爭
    地上權並無原告所稱為擔保之目的而設定，亦無得終止之事
    由存在，已如前述，從而，原告請求確認系爭地上權不存在
    及塗銷系爭地上權之登記，為無理由，應予駁回。
五、本件為判決基礎之事證已臻明確，本院經逐一審酌兩造所提
    其餘攻擊防禦方法及舉證，均與前開論斷結果無礙，爰不另
    贅論，併此敘明。
六、訴訟費用負擔之依據：民事訴訟法第78條。
中    華    民    國    97    年    5    月    19     日
                  民事第一庭    法  官  卓進仕
以上正本係照原本作成。
如對本判決上訴，須於判決送達後20日內向本院提出上訴狀（須
附繕本）。
中    華    民    國    97    年    5    月    19     日
                                書記官  賴榮順


司法院資訊處製作；財團法人民間司法改革基金會備份。
